【裁判字號】    94,易,819
【裁判日期】    950127
【裁判案由】    違反動產擔保交易法
【裁判全文】
臺灣臺南地方法院刑事判決               94年度易字第819號
聲  請  人  臺灣臺南地方法院檢察署檢察官
被      告  丁○○原名游色桃.
上列被告因違反動產擔保交易法案件，經檢察官聲請簡易判決處
刑（九十四年度偵緝字第六五○號），本院認不宜依簡易程序處
理（九十四年度簡字第二一二○號），改依通常程序審理，判決
如下：
    主  文
丁○○無罪。
    理  由
一、聲請簡易判決處刑意旨略以︰丁○○（原名游色桃）於民國
    九十一年六月二十日，以動產擔保交易附條件買賣之方式，
    與財將企業股份有限公司（下稱財將公司）簽訂附條件買賣
    契約，購買車牌號碼五Ｗ─三一五九號自小客車，並於同日
    向高雄區監理所完成動產擔保交易附條件買賣設定登記，為
    動產擔保交易之債務人，契約約定車輛買賣總價為新臺幣（
    下同）九十八萬七千零二十四元，自九十一年七月十九日起
    至九十五年五月十九日止分二十四期，每二月一期，每期繳
    款四萬一千一百二十六元，並約定財將公司於丁○○未繳清
    全部價款前仍保有車輛所有權，丁○○僅取得占有使用上開
    車輛之權利，除正常使用外，車輛應經常停放在契約約定之
    丁○○位於高雄縣湖內鄉○○路○段二二六巷五弄五號之住
    處，不得任意出賣、出質、移轉或為其他處分，詎丁○○僅
    繳納三期分期款項後即拒不繳款，並基於意圖為自己和他人
    不法之利益，於九十二年十二月間某日，將上開車輛之行車
    證照交付其配偶陳柏宏持向他人質押借款二十萬元，其後因
    無力償還貸款，即任由該不詳人士將該車遷移不知去向（聲
    請簡易判決處刑書原載為於九十二年十一月間某日，將上開
    車輛交付其配偶陳柏宏持向他人質押借款二十萬元，經蒞庭
    檢察官補充更正如上），致財將公司追索無門而受有損害。
二、按犯罪事實應依證據認定之，無證據不得認定犯罪事實；又
    不能證明被告犯罪者，應諭知無罪之判決，刑事訴訟法第一
    百五十四條第二項、第三百零一條第一項分別定有明文。次
    按事實之認定，應憑證據，所謂證據，須適於為被告犯罪事
    實之證明者，始得採為斷罪資料，如未能發現相當證據，或
    證據不足以證明，自不能以推測或擬制之方法以為裁判基礎
    ；又認定不利於被告之事實，須依積極證據，茍積極證據不
    足為不利於被告事實之認定時，即應為有利於被告之認定，
    更不必有何有利之證據，最高法院五十三年臺上字第二七五
    ○號、三十年上字第八一六號、四十年臺上字第八六號分別
    著有判例可資參照。再按動產擔保交易法第三十八條之罪，
    係以動產擔保交易之債務人，意圖不法之利益，將標的物遷
    移、出賣、出質、移轉、抵押或為其他處分，致生損害於債
    權人者為其構成要件，即客觀上動產擔保交易之債務人除將
    標的物遷移、出賣、出質、移轉、抵押或為其他處分外，尚
    須主觀上有不法利益之意圖始足當之。
三、本件公訴人認被告丁○○涉違反動產擔保交易法第三十八條
    之罪嫌，無非係以告訴人財將公司之告訴代理人李奕禛、乙○○之指述、證人陳柏宏之證訴，以及附條件買賣契約書、
    動產擔保交易附條件買賣設定登記書及現場查訪照片等為其
    主要論據。訊據被告固坦承有於右揭時、地，以動產擔保交
    易附條件買賣之方式，向財將公司購買上開汽車一輛，且僅
    繳納三期分期款項後即未依約付款之事實，惟矢口否認有何
    違反動產擔保交易法第三十八條之犯行，辯稱：伊係因生意
    失敗導致資金周轉不靈，所以才沒有繼續繳納購車之分期款
    ，並拿車子的行照向地下錢莊借了二十萬元，後來伊先生有
    將車牽至賣車給伊的業務員丙○○公司附近，並請丙○○幫
    伊將車子還給財將公司等語。經查：
（一）被告於九十一年六月二十日，以動產擔保交易附條件買賣
      之方式，向告訴人財將公司購買車牌號碼五Ｗ─三一五九
      號自小客車，並於同日向高雄區監理所完成動產擔保交易
      附條件買賣設定登記，為動產擔保交易之債務人，雙方並
      約定車輛買賣總價為九十八萬七千零二十四元，自九十一
      年七月十九日起至九十五年五月十九日止分二十四期，每
      二月一期，每期繳款四萬一千一百二十六元，標的物存放
      地點為高雄縣湖內鄉○○路○段二二六巷五弄五號被告之
      住處，而被告僅繳付三期款項後，即未再續為繳款等情，
      除為被告所供承外，並有告訴代理人之指述以及附條件買
      賣契約書、動產擔保交易附條件買賣設定申請書等影本附
      卷可稽，堪信為真。
（二）被告雖供承曾於九十一年年底，以交付上開動產擔保交易
      標的物即車牌號碼五Ｗ─三一五九號自小客車之行車執照
      影本之方式，向地下錢莊借款二十萬元，而於借款期間車
      輛仍繼續在其使用中等語。惟按民法第八百八十五條第一
      項規定：「質權之設定，因移轉占有而生效」；第二項：
      「質權人不得使出質人代自己占有質物」。本案被告既係
      僅持上開車輛之行車執照影本向地下錢莊借款，而車輛仍
      在被告持有使用之情形下，是上開被告向地下錢莊借款之
      模式，即係屬俗稱之「原車留用」之借款方式，而借款予
      被告之地下錢莊，既與被告約定借款契約成立後，前開車
      輛仍繼續交由被告占有使用，是該地下錢莊即未對該車有
      事實上之管領力，揆諸前開法條規定，該地下錢莊自不得
      對車牌號碼五Ｗ─三一五九號自小客車主張質權存在。從
      而，被告持汽車行照影本借款之行為，顯非屬動產擔保交
      易法第三十八條所稱之「出質」，是被告上開所為自與動
      產擔保交易法第三十八條之構成要件有間。
（三）又告訴代理人乙○○雖於本院審理時證訴：於被告未依約
      按期繳款後，伊曾前往契約約定之動產擔保標的物停放地
      點之高雄縣湖內鄉○○路○段二二六巷五弄五號查訪二次
      ，其所屬財將公司之業務員亦曾前往該處查訪三次，渠等
      均未遇到被告等語（見本院九十五年一月十七日審理筆錄
      ）。而稽之告訴人財將公司所提出之查訪相片（見臺灣臺
      南地方法院檢察署九十二年度發查字第三○九七號偵查卷
      宗第十五頁），前開照片均係於日間日照充足之情形下所
      攝，是足認告訴人財將公司所屬之人員，渠等前往上揭約
      定處所查訪被告之時間，應屬一般人上班外出之時間，故
      被告於告訴人之員工前往上址查訪之時，其駕駛系爭車輛
      外出之機率甚高，是衡情告訴代理人未訪得被告，當屬可
      預期之情。另依被告與告訴人財將公司簽訂之分期付款買
      賣契約書所載，雙方對於被告所購買之汽車固有約定存放
      之地點，然因被告所購買之汽車乃供作其作為交通工具，
      故使用上必須隨時移動，非如其他家庭電器產品可長期放
      置於固定之場所，是上揭分期付款買賣契約之約定事項，
      應非要求被告將所購買之汽車固定存放於該處而不得行駛
      ，否則被告即失去購買汽車之目的，因而僅憑告訴人財將
      公司於上班時間查訪上揭標的物約定處所未遇被告之結果
      ，是否即可據以認定被告已將該標的物遷移之事實，非無
      可疑。再者，被告於本院審理時亦辯稱：伊於九十一年年
      底沒錢繳車款時，因為當時伊經濟不佳，欠了很多人錢，
      所以伊才不敢一直待在家裡，所以乙○○到伊家時，才會
      沒遇到伊，但伊有時候會回家住等語。上開被告所辯稱之
      情，核與證人乙○○於本院審理時另證訴之伊記得伊去查
      訪時有詢問被告之鄰居，被告之鄰居說被告有時候很晚回
      家，有時候會有一陣子不會住在家裡，被告之鄰居說被告
      欠了很多錢，所以偶爾才會回家等情相符（以上均見本院
      九十五年一月十七日審理筆錄），顯見被告辯稱係因債務
      關係，因而不會一直待在家中，但仍會返回上揭標的物約
      定處所居住一節，即屬實情。是本院參之被告所購買之車
      輛係屬動力交通工具，其隨使用者之去向而四處移動既屬
      常情，故被告雖於未按期給付車款後，並未每日將車輛停
      放於前開動產擔保交易契約所約定之存放地點，然被告既
      仍會駕車返回該約定地點居住，故自不得僅以告訴人財將
      公司之人員至約定處所無法尋得被告及車輛，即認被告已
      該當於動產擔保交易法第三十八條所規定之遷移行為。
（四）另被告辯稱伊先生有將上開車輛牽至賣車給伊的業務員丙○○公司附近，並請丙○○幫伊將車子還給財將公司一節
      ，業據被告之先生即證人陳柏宏於偵查中證訴：伊有要把
      車子還給告訴人，但因為伊不認識財將公司的人，所以伊
      就打電話給賣車子的業務丙○○，並說伊將車子停在她們
      大同路營業處的門口，丙○○說她有看到車子，伊就說伊
      把鑰匙放在車子的後行李箱，丙○○並說要幫伊聯絡告訴
      人公司等語明確（見臺灣臺南地方法院檢察署九十四年度
      偵緝字第六五○號偵查卷宗第二四頁）；及證人丙○○於
      本院調查時證訴：被告之先生有打電話跟伊講，他將車子
      牽到伊公司對面的一條巷子，並告訴伊他們錢繳不出來，
      請伊用堆高機將車子放進伊公司裡面，並請伊通知財將公
      司的人來拖車，伊雖有看到那輛車停在被告之先生所指的
      地方，但因為那輛車與伊所屬公司沒有關係，所以伊並沒
      去移動那輛車，伊是直接打電話請財將公司的人來拖車等
      語綦詳（見本院九十四年度簡字第二一二○號刑事卷第九
      頁）；以及證人乙○○於本院審理時證訴：伊有接獲丙○○之通知去拖吊告訴人先生所牽回之車輛，但因丙○○通
      知之時間係在下班時間，所以伊是在丙○○通知後的第二
      天一早，才去丙○○公司附近要拖吊車輛，但伊到現場時
      已經沒看到車子了等語可查（見本院九十五年一月十七日
      審理筆錄）。是參之上情，被告既於經濟發生困難而無法
      繳納車款後，即主動欲將車輛返還告訴人財將公司，足徵
      被告雖以動產擔保交易附條件買賣之方式向告訴人購買上
      揭汽車，且事後未依約繳納分期價款，然其主觀上應無意
      圖不法之利益及損害於債權人之犯意甚明。另雖被告之先
      生並未將車輛直接交付予證人丙○○或告訴人財將公司，
      而僅係將車輛停放在證人丙○○公司附近，且事後該車並
      在翌日因不明原因，而未繼續停置在其所停放之地點，因
      而無法為告訴人財將公司所取回，然本院稽之上開證人丙○○證訴有看到告訴人先生將系爭車輛停放在其公司附近
      ，且被告之先生並要求證人丙○○以堆高機將車停放進其
      公司內等情，足證被告之先生確有委託證人丙○○將該車
      返回告訴人財將公司之真意，顯認被告主觀上對該車確未
      有任何不法利益可言。基上，本案被告之行為，亦與動產
      擔保交易法第三十八條所規定之「意圖不法之利益」之主
      觀構成要件未合，而不能認被告有該條之犯罪。
（五）另檢察官所聲請傳喚之證人丙○○雖於本院審理時未到庭
      ，然檢察官聲請傳喚證人丙○○欲待證之事實，證人丙○○已於本院九十四年度簡字第二一二○號簡易程序中，經
      本院法官於調查時結證屬實，故自無再予傳喚之必要，併
      予敘明。
四、揆諸前揭說明，動產擔保交易法第三十八條規定，既係以動
    產擔保交易之債務人，意圖不法之利益，將標的物遷移、出
    賣、出質、移轉、抵押或為其他處分，致生損害於債權人者
    為犯罪構成要件，而本案被告雖與告訴人簽訂有動產擔保交
    易附條件買賣契約書，然被告於客觀上並無將所購買之汽車
    遷移約定處所或為其他處分之行為，其主觀上亦無為自己不
    法利益之意圖，已如前述，是自難僅以被告未依約給付分期
    價款，即遽認被告涉有公訴人所指之犯行。此外，復查無其
    他積極確切證據足資認定被告有何違反動產擔保交易法第三
    十八條之犯行，既不能證明被告犯罪，自應為無罪之諭知。
據上論斷，應依刑事訴訟法第四百五十二條、第三百零一條第一
項，判決如主文。
本案經檢察官甲○○到庭執行職務。
中    華    民    國    95    年    1     月    27    日
                刑事第九庭  審判長法官  蔡  奇  秀
                                  法官  黃  欣  怡
                                  法官  楊  佳  祥
以上正本證明與原本無異。
如不服本判決，應於收受送達後10日內向本院提出上訴書狀（應
附繕本）。
                                書記官  顏  惠  華
中    華    民    國    95    年    1     月    27    日


司法院資訊處製作；財團法人民間司法改革基金會備份。
